臺灣高雄地方法院行政訴訟判決　　　　　 110年度交字第48號
原　　　告　王秀麗　


被　　　告　高雄市政府交通局

代　表　人　張淑娟　
上列當事人間交通裁決事件，原告不服被告民國110 年1 月13日
高市交裁字第32-ZHC236931、32-ZHC236932、32-ZHC236933、32
-ZHC236934號裁決，提起行政訴訟，本院判決如下：
    主  文
被告民國110 年1 月13日高市交裁字第32-ZHC236932、32-ZHC23
6933、32-ZHC236934號違反道路交通管理事件裁決書撤銷。
原告其餘之訴駁回。
訴訟費用新臺幣參佰元，由原告負擔新臺幣柒拾伍元，餘由被告
負擔。被告應給付原告新臺幣貳佰貳拾伍元。
    事實及理由
一、程序事項：原告不服被告所為道路交通管理處罰條例( 下稱
    處罰條例) 第8 條之裁決而提起撤銷訴訟，依行政訴訟法第
    237 條之1 ，應適用交通裁決事件訴訟程序。而本件依卷內
    兩造所提書狀事證及舉發裁決明確，並就被告已提出之採證
    光碟（被告並以證物送達原告表示意見），由法院就該光碟
    （準文書證據）擷取光碟之錄影畫面為照片（文書證據），
    乃為該採證光碟內容原物之客觀展現，並無法院為主觀體會
    後為勘驗內容之描述記載，並非為勘驗之調查新證據，且該
    光碟內容既已送達原告表示意見，已為程序保障，另為避免
    當事人開庭之勞費及訴訟經濟，依兩造所述各節及卷內資料
    其事證已臻明確，本院認無經言詞辯論之必要，爰不經言詞
    辯論而為判決。
二、事實概要：原告於民國109年9月27日8時25分、8時26分許駕
    駛車牌號碼0000-00 號自用小客車（下稱系爭車輛），在國
    道3 號北向340.6 公里、340.3 公里、339.7 公里、 339.1
    公里處，因有「行駛高速公路未依規定變換車道」之違規行
    為，經民眾於109 年9 月29日檢舉，由內政部警政署國道公
    路警察局第八公路警察大隊善化分隊（下稱舉發機關）員警
    於109 年10月19日填掣國道警交字第ZHC236931 、ZHC23693
    2 、ZHC236933 、ZHC000000 號舉發違反道路交通管理事件
    通知單（下稱舉發通知單）逕行舉發。嗣原告於應到案日期
    前之109 年11月6 日向被告陳述不服，經被告函詢舉發機關
    後，認原告確有上揭違規行為，乃依處罰條例第33條第1 項
    第4 款、第63條第1 項第1 款規定，於110 年1 月13日開立
    高市交裁字第32-ZHC236932、32-ZHC236933、32-ZHC236931
    、32-ZHC236934號裁決書（下稱原處分），各裁處原告「罰
    鍰新臺幣（下同）3,000 元，並記違規點數1 點」。原告不
    服，提起本件行政訴訟。
三、原告主張：4 件違規相距不到6 分鐘、6 公里，但仍被連續
    開罰；其中2 件有打方向燈，但車輛未完全駛入車道時便停
    止方向燈，原告認為有打方向燈表示有警示用路人之意義，
    進入車道後也無立即進出其他車道等語。並聲明：原處分撤
    銷。
四、被告則以：按道路交通安全規則第91條第1項第6款規定：「
    行車遇有轉向、減速暫停、讓車、倒車、變換車道等情況時
    所用之燈光及駕駛人之手勢，應依下列規定：六、變換車道
    時，應先顯示欲變換車道方向之燈光或手勢」，其立法目的
    乃在於使其他用路人（尤其係位於原車道後方及欲變換至之
    車道後方者）得預知該車之行車動向而為安全之措施，就此
    而言，所謂「應先顯示方向燈」一事，解釋上應係指於開始
    變換前至變換完成之過程中應全程顯示方向燈，而開始變換
    前於何時即應顯示方向燈，涉及後方車輛之合理預期時間（
    與行車速度及距離有關），是不可於顯示方向燈之同時開始
    為變換車道之動作，本不待言；再者，亦非可謂只要曾顯示
    方向燈，而於因故取消方向燈之顯示後，仍可不再度顯示方
    向燈即可恣意進行變換車道之動作，否則其他用路人又豈能
    於該車變換車道前明確知悉及預期（參見臺灣新北地方法院
    105年交字第63號行政訴訟判決）。經檢視採證影片可見：
    畫面時間分別於08:25:41、08:25:52、08:26:12、08:26:30
    -原告車輛4度於變換車道時，車身開始跨越車道線至變換車
    道完成，皆未全程開啟方向燈，車號為 0000-00，清晰可辨
    …影片結束。依前揭說明，足證原告車輛於變換車道時雖曾
    開啟方向燈 (閃爍次數不等)，惟其大部分車身尚未完成變
    換車道前即已取消，然既已取消、中斷，則揆諸前開說明，
    其若欲變換車道自應再度顯示方向燈始得為之。此外，駕車
    變換車道時應先顯示欲變換車道方向之燈光，旨在確保道路
    交通往來之安全，讓後車駕駛得以預見前車將要變換車道而
    有減速或煞停準備以避免交通事故，係基於維護交通安全之
    重要公益，系爭車輛變換車道過程中未全程開啟方向燈，容
    易衍生後車駕駛準備不及肇至碰撞之危險，並不以事實上有
    無造成危害為要且亦非由原告主觀判斷。是原告於前揭時間
    、地點確有「行駛高速公路未依規定變換車道」之違規事實
    ，被告據以裁處，洵無不合等語，資為抗辯。並聲明：原告
    之訴駁回。
五、本院之判斷：
  ㈠按「汽車行駛於高速公路、快速公路或設站管制之道路，不
    遵使用限制、禁止、行車管制及管理事項之管制規則而有下
    列行為者，處汽車駕駛人3,000 元以上6,000 元以下罰鍰：
    ……4.未依規定變換車道」；「汽車駕駛人有下列各款所列
    條款之一者，除依原條款處罰鍰外，並予記點：1.有第33條
    第1 項、第2 項、第38條第1 項、第40條、第45條、第47條
    第1 款至第3 款、第48條、第49條或第60條第2 項第1 款、
    第2 款情形之一者，各記違規點數1 點」，處罰條例第33條
    第1 項第4 款、第63條第1 項第1 款分別定有明文。再按違
    反道路交通管理事件統一裁罰基準及處理細則（下稱處理細
    則）第1 條規定：「本細則依道路交通管理處罰條例第92條
    第4 項規定訂定之。」第2 條規定：「（第1 項）處理違反
    道路交通管理事件之程序及統一裁罰基準依本細則之規定辦
    理。（第2 項）前項統一裁罰基準，如附件違反道路交通管
    理事件統一裁罰基準表( 下稱裁罰基準表) 。」上開處理細
    則之規定，就其立法目的及功能，乃為防止處罰機關枉縱或
    偏頗，依處罰條例第92條第4 項所授權交通部會同內政部訂
    定處理細則及其附件裁罰基準表，用以維持裁罰之統一性與
    全國因違反道路交通管理事件受處罰民眾之公平，不因裁決
    人員不同，而生偏頗，寓有避免各監理機關於相同事件恣意
    為不同裁罰之功能，並非法所不許，於憲法上保障人民財產
    權之意旨並無牴觸（此並有司法院釋字第511 號解釋理由書
    意旨足資參照），並無違反法律保留原則。而依裁罰基準表
    的記載，行駛高、快速公路未依規定變換車道，期限內繳納
    或到案聽候裁決者，應處罰鍰3,000 元，並記違規點數1 點
    ，核此規定，既係基於母法之授權而為訂定，且就處理細則
    附件所示裁罰基準表中有關處罰條例第33條第1 項第4 款規
    定之裁罰基準內容，並未牴觸母法，被告自得依此基準而為
    裁罰。
  ㈡本件如事實概要欄所述之原告違規事實，有舉發通知單、原
    處分之裁決書、送達證書、內政部警政署國道公路警察局第
    八公路警察大隊110年3月12日國道警八交字第1108700183號
    函暨檢附採證光碟、109年11月19日國道警八交字第1098701
    185號函等在卷可稽 (本院卷第61至93頁)，堪可認定屬實。
  ㈢按立法者固得以法律規定行政機關執法人員得以連續舉發及
    隨同多次處罰之遏阻作用以達成行政管制之目的，但仍須符
    合憲法第23條之比例原則及法律授權明確性原則。申言之，
    以連續舉發之方式，對違規事實繼續之違規行為，藉舉發其
    違規事實之次數，評價及計算其法律上之違規次數，並予以
    多次處罰，藉多次處罰之遏阻作用，以防制違規事實繼續發
    生，此種手段有助於目的之達成，對維護交通秩序、確保交
    通安全之目的而言，在客觀條件之限制下，更有其必要性及
    實效性。惟每次舉發既然各別構成一次違規行為，則連續舉
    發之間隔期間是否過密，以致多次處罰是否過當，仍須審酌
    是否符合憲法上之比例原則，業經司法院大法官會議作成釋
    字第604 號解釋在案，此解釋要旨不論於道路交通管理處罰
    條例第7 條之1 經民眾檢舉所為之職權舉發或同條例第7 條
    之2 由警察機關等舉發機關所為之當場舉發或逕行舉發等情
    形，皆有適用或類推適用（臺北高等行政法院107 年交上字
    第148 號判決意旨、109 年交上字第132 號判決意旨參照）
    。
  ㈣經查，原告因遭民眾檢舉，而經舉發機關員警舉發其分別於
    109 年9 月27日8 時25分、8 時26分許，駕駛系爭車輛在國
    道3 號北向340.6 公里、340.3 公里、339.7 公里、339.1
    公里處，有處罰條例第33條第1 項第4 款之「行駛高速公路
    未依規定變換車道（未使用方向燈）」違規行為，嗣由被告
    於110 年1 月13日分別開立原處分，各裁處原告3,000 元罰
    鍰並記違規點數1 點，原告就原處分不服，提起本件訴訟等
    情，有相關舉發通知單、採證照片及裁決書等在卷可稽( 本
    院卷第61至85頁) 。而依處罰條例第85條之1 第2 項第1 款
    規定「：逕行舉發汽車…或有第33條第1 項…之情形，其違
    規地點相距6 公里以上、違規時間相隔6 分鐘以上或行駛經
    過一個路口以上。」，以及上開判決意旨所示，處罰條例第
    85條之1 第2 項第1 款之規定，於民眾檢舉之案件亦可適用
    。觀諸原告遭舉發及裁罰之4 次違規行為，其違規地點相距
    未逾6 公里，且違規時間係在1 分鐘之內發生，亦未符合前
    開應相隔6 分鐘以上始得連續舉發之要件，則被告就此4 件
    違規行為均予以連續處罰，有違比例原則，顯有過苛。被告
    既已就原告於109 年9 月27日8 時25分駕駛系爭車輛行駛於
    國道3 號北向340.6 公里之「行駛高速公路未依規定變換車
    道（未依規定全程使用方向燈）」違規行為，以110 年1 月
    13日高市交裁字第32-ZHC236932裁決書予以裁罰( 本院卷第
    77頁) ，依照處罰條例第85條之1 第2 項第1 款之規定，即
    不宜再對原告於同日8 時25分及8 時26分許，在國道3 號北
    向340.3 公里、339.7 公里、339.1 公里處，所為同種類之
    違規行為另為連續裁罰。
  ㈤且按行政違規行為之次數並非純粹以自然行為概念為界定標
    準，而應從法規範所欲維護之法益狀態予以評價。而 91年7
    月3 日修正之處罰條例第85條之1 增訂第2 項：「第7 條之
    2 之逕行舉發案件有左列情形之一者，得連續舉發：一、逕
    行舉發汽車有第33條、第40條第1 項規定之情形，其違規地
    點相距6 公里以上、違規時間相隔6 分鐘以上或行駛經過一
    個路口以上者。二、逕行舉發汽車有第56條第1 項規定之情
    形，而駕駛人不在場或未能將車輛移置每逾2 小時者。」規
    定，其立法理由為：「對逕行舉發案件得連續舉發之規定，
    係規範於違反道路交通管理事件統一裁罰標準及處理細則第
    12條，因其影響人民權利義務，為符合法律保留之精神，爰
    酌予修正增列於第2 項。」94年12月28日依立法委員葉宜津
    等提案修正通過之現行第85條之1 第2 項規定，其提案理由
    則係為增加嚴重超速行為之處罰，以及為因應長隧道安全，
    爰為但書規定（立法院第6 屆第2 會期第3 次會議議案關係
    文書討275 頁參照），對於連續舉發之間隔期間並未修正。
    準此，如汽車駕駛人行駛於高速公路非隧道路段，持續於變
    換車道時，未依規定顯示方向燈，違反處罰條例第 33條第1
    項第4 款規定，依處罰條例第85條之1 第2 項第1 款之規範
    目的，如其違規地點相距未達6 公里、違規時間相隔未達6
    分鐘或未行駛經過一個路口，即應論以單一違規行為；若其
    違規地點相距6 公里以上、違規時間相隔6 分鐘以上或行駛
    經過一個路口以上，則得連續舉發，此於交通勤務警察或依
    法令執行交通稽查任務人員依處罰條例第7 條之2 規定逕行
    舉發案件，固得直接適用，然公路主管或警察機關受理處罰
    條例第7 條之1 規定的民眾檢舉舉發案件，雖非屬同條例第
    7 條之2 之情形，惟如警方自己執行舉發案件時尚且受前揭
    規定之拘束，而作為補充警方逕行舉發時合法取證資訊之民
    眾檢舉舉發案件，既同具當場不能掣單舉發之類似情狀，自
    應受前揭規定之拘束為宜。故基於二者本質上之類似性，處
    罰條例第7 條之1 之民眾檢舉舉發案件亦應類推適用上開規
    定之違反義務次數判斷標準，以評價檢舉之違規行為次數後
    ，掣單舉發，始符處罰條例第85條之1 第2 項第1 款之規範
    意旨( 高雄高等行政法院110 年度交上字第29號判決意旨參
    照) 。本件原告駕駛系爭車輛，於前開時、地持續行駛高速
    公路未依規定變換車道，為民眾檢具違規證據資料向警察機
    關檢舉，並經查證屬實，而其4 次違規時間相隔僅1 分鐘，
    違規地點亦距離在6 公里內，且違反法條相同，已如前述，
    警察機關未依處罰條例第85條之1 第2 項第1 款規定，仍就
    原告於短時間、短距離內之4 次違規行為予以連續舉發，被
    告亦就該4 次行為分別予以裁處，有違比例原則，於法尚有
    未洽，是被告所為高市交裁字第32-ZHC236932、32-ZHC2369
    33、32-ZHC236934號裁決書乃違反連續舉發規定，應予撤銷
    ，原告訴請撤銷該等處分，為有理由。至被告所為高市交裁
    字第32-ZHC236931號裁決書，乃根據原告確切違規行為而為
    處分，且無違比例原則，原告訴請撤銷該處分，並無理由，
    應予駁回。
六、本件判決基礎已臻明確，兩造其餘攻擊、防禦方法及訴訟資
    料經本院審酌後，核與判決結果不生影響，無一一論述之必
    要，併此敘明。
七、本件第一審裁判費為300 元，經本院酌量情形，命由原告負
    擔100 元，餘由被告負擔，爰併予確定如主文第3項所示。
據上論結，本件原告之訴為一部有理由，一部無理由，依行政訴
訟法第237 條之7 、第237 條之8 第1 項、第237 條之9 第1 項
、第236 條、第104 條，民事訴訟法第79條規定，判決如主文。
中    華    民    國  110     年    11    月    25    日
                  行政訴訟庭  法  官  謝琬萍
以上正本係照原本作成。
如不服本判決，應於判決送達後20日內，向本院提出上訴狀並表
明上訴理由（原判決所違背之法令及其具體內容或依訴訟資料可
認為原判決有違背法令之具體事實），其未載明上訴理由者，應
於提出上訴後20日內向本院補提理由書（上訴狀及上訴理由書均
須按他造人數附繕本，如未按期補提上訴理由書，則逕予駁回上
訴），並應繳納上訴裁判費新臺幣750元。
中    華    民    國   110    年    11    月    26    日
                              書記官  林麗文